最高法院刑事判決　　　　　　　　　　　　　　　九十一年度台上字第六九○二號
　　上　訴　人　台灣高等法院台南分院檢察署檢察官
　　被　　　告　甲○○
　　選任辯護人　藍庭光律師
右上訴人因被告貪污案件，不服台灣高等法院台南分院中華民國九十一年五月二十九
日第二審判決（九十年度上訴字第一五一六號，起訴案號：台灣雲林地方法院檢察署
八十九年度偵字第八二三號），提起上訴，本院判決如左：
    主  文
原判決關於甲○○部分撤銷，發回台灣高等法院台南分院。
    理  由
本件原判決以：公訴意旨略稱被告甲○○係雲林縣政府建設局土木課技士，負責督導
、承辦道路工程發包興建業務，係依據法令從事公務之人員；緣前雲林縣縣長廖泉裕
（所犯竊佔罪業經原審判刑確定）投資之優加綠環境保護工程事業股份有限公司（下
稱優加綠公司）於民國（下同）八十七年間經申請許可在雲林縣古坑鄉○○段二六一
之三、二六一之二九、二六一之四二、二六一之六二、及二六一之六三地號等五筆土
地內，設置「第一類廢棄物乙級處理場」，其北側通往雲一九四號縣道必經之「紅仁
土溝」旁之土石便道，路面狹窄崎嶇，並遭豪雨沖蝕破壞，不利載運廢棄物之大型貨
車出入，影響該廢棄物處理場之營運，且該便道所在乃係台灣糖業股份有限公司虎尾
總廠（下稱台糖公司）所有崁腳農場之土地（坐落古坑鄉○○段四九四地號），不便
逕予施工改善，廖泉裕為解決上開困境，意圖利用雲林縣政府以行政措施達成為優加
綠公司獲取順利通行上開台糖公司土地之不法利益，乃假借「民眾陳情」之方式，提
出「陳情書」於雲林縣政府，得悉已獲雲林縣政府同意辦理上開道路之改善工程後，
即委託承攬優加綠公司廢棄物處理場主體工程之「上盈工程顧問有限公司」負責人黃
喬歆（業經不起訴處分），按縣政府辦理該工程預算款新台幣（下同）三百五十萬元
之額度內，先行在上開台糖公司虎尾總廠所有崁腳農場第三十九耕區之古坑鄉○○段
四九四地號土地上，規劃設計自紅仁土溝橋起向西沿紅仁土溝南側延伸連接至優加綠
公司廢棄物處理場北側，長四百五十公尺、寬六公尺之柏油路面道路，並定名為「古
坑鄉○○村道路改善工程」；被告經雲林縣政府建設局土木課長李清農轉指派辦理上
開工程後，接獲廖泉裕來電表示：該工程已委託黃喬歆設計，請速依黃喬歆之設計辦
理發包興建等語，旋即於八十七年九月十五日與黃喬歆聯絡同至現場查看，嗣黃喬歆
將其公司員工所製作之上開工程預算書、設計圖等交予被告辦理，其明知黃喬歆設計
之道路用地，係台糖公司所有，該道路非通往中洲仔地方，係直通垃圾場，竟未依規
定赴該道路用地，實際辦理勘測、徵收等作業，僅依工程預算書即簽請辦理興建該道
路改善工程之比價發包相關作業，嗣經谷銘營造有限公司以最低價標得該道路改善工
程，並由該公司依約完成該道路改善工程後，實際領取工程款三百二十六萬六千二百
七十一元，優加綠公司則節省該道路整建工程費用，因認被告涉犯貪污治罪條例第六
條第一項第四款之圖利罪及牽連犯刑法第三百二十條第二項之竊佔罪嫌云云。經原審
審理結果，認為不能證明被告犯罪，因而維持第一審關於諭知被告無罪部分之判決，
駁回檢察官在第二審之上訴，固非無見。
惟按：審理事實之法院，對於與被告被訴事實有關之證據，應從各方面詳予調查，以
期發現真實，苟有與待證事實相關之證據尚未查竣，即難為有利或不利於被告之判斷
。經查：(一)依卷附「台灣省雲林縣政府工程設計預算書」附圖所示系爭道路工程所在
位置，該道路兩端連接優加綠公司與「雲二○六」號縣道，道路兩旁均為蔗田，明顯
僅供優加綠公司與該縣道間兩地聯絡之用，且檢察官於八十九年五月三十日履勘現場
時，發現該道路並無通往任何村莊，實地情狀與上開陳情書所載村民陳情請求改善路
況以利通行之需求亦不相符合（見台灣雲林地方法院檢察署八十八年度偵字第六一二
一號偵查卷一第六十一頁，同號卷二第一六六頁，本案偵查卷第三十八、三十九頁）
；又被告於法務部調查局雲林縣調查站偵訊時供陳「我在承辦該工程時，由於承受上
級長官的指示及壓力，無法基於自由意志依法辦理該工程，該工程作業過程確有疏失
及不法。……黃喬歆到縣政府來找我，向我表示前述『下崁腳道路工程』前縣長廖泉
裕已委由該公司規劃設計」、「廖泉裕於我與黃喬歆前往該道路工程現場勘察後不久
，曾打電話到縣政府建設課土木課關心該道路工程的進度」云云（見同上偵查卷二第
一四二至一四四頁）。被告職司督導及承辦道路工程發包興建業務，其負責本件工程
之比價發包事宜，且曾由黃喬歆引導前往該擬施工之地點沿線勘察，實地瞭解現況，
本諸其職務之經常性專業經驗，衡情對於該顯無改善公眾通行利益之道路工程，竟需
由前縣長廖泉裕特地委請專人規劃設計，並對工程進度頻頻關注，應知顯有隱情，其
竟逕予進行發包施作，是否並無專為圖利他人之認知，非無詳求之餘地。(二)證人即谷
銘營造有限公司負責人胡原嘉於檢察官訊問時證稱「剛做時，農場主任有找我，台糖
的，我有去找他，他說用地有問題，我去找主辦甲○○，甲○○說他要往上報，……
甲○○有說縣府會與台糖協調」，另證人即台糖公司崁腳農場主任林平隆證稱「我到
現場時谷銘建設公司現場監工，我對他說界址有爭議不要施工，他即現場打電話給縣
政府人員，縣府人員叫其按圖施工，不要管他們」各等語，被告亦供陳確有台糖公司
人員對工程用地爭議之情事，復供稱「本件施工前並未查明道路土地是何人所有，但
該土地大部分是台糖土地，所以我也認為應是台糖土地，而將道路加以改善」云云（
見台灣雲林地方法院檢察署八十八年度偵字第六一二一號偵查卷二第一三二、一四四
、一五四頁，本案偵查卷第三十六、四十一、四十二頁）；如果無訛，被告既於工程
發包前已知工程地點「應是台糖土地」，並於工程施工期間經施工單位通知已有台糖
公司人員前來對工程用地權益提出爭議，其身為該工程之主辦人員，未命停工以待妥
適處理，卻仍任令工程繼續進行以至完工，被告之行為有無竊佔他人所有不動產之不
確定故意，亦堪研酌。原審未遑詳察及此，遽為被告有利之認定，自嫌速斷。以上或
為檢察官上訴意旨所指摘，或為本院得依職權調查之事項，應認原判決關於被告部分
有撤銷發回更審之原因。
據上論結，應依刑事訴訟法第三百九十七條、第四百零一條，判決如主文。
中      華      民      國    九十一    年     十二     月      五      日
                              最高法院刑事第十一庭
                                  審判長法官  呂  潮  澤
                                        法官  白  文  漳
                                        法官  陳  世  雄
                                        法官  孫  增  同
                                        法官  林  開  任
      右正本證明與原本無異
                                              書  記  官
中      華      民      國    九十一    年     十二     月      十      日
